臺灣高等法院民事判決　　　　　　　　　99年度上國字第31號
上　訴　人　黃繼宗
　　　　　　黃靜芳
共　　　同
訴訟代理人　黃勝文律師
　　　　　　張逸婷律師
被 上訴 人　台北市停車管理工程處
法定代理人　張哲揚
訴訟代理人　徐志明律師
複 代理 人　林慧音律師
上列當事人間請求國家賠償事件，上訴人對於中華民國99年10月
5 日臺灣臺北地方法院99年度國字第32號第一審判決提起上訴，
經本院於100年4月12日言詞辯論終結，判決如下：
    主      文
上訴駁回。
第二審訴訟費用由上訴人負擔。
    事實及理由
一、本件上訴人主張：伊等之母簡淑貞患有重度精神障礙疾病，
    無法自行處理日常生活事務，平日委由療養院所照護。民國
    （下同）97年4月4日上午 9時許，簡淑貞離開療養院所後，
    步行進入附近之台北市榮星花園，該花園之游泳池（下稱系
    爭游泳池）適值改建工程驗收階段，尚未對外開放，然系爭
    游泳池側邊通往地下室之安全梯入口竟未上鎖，且該地下室
    亦未設出入管制措施或工程管理人員，致簡淑貞進入系爭游
    泳池內游泳而溺斃。上開改建工程係由被上訴人於94年間發
    包，施工過程中，統包單位及監造單位全係由被上訴人負責
    指揮、管理，被上訴人未完全封閉系爭游泳池出入口，避免
    幼兒、智障或精障等不具安全判斷能力之人進入未有救生員
    之游泳池，而發生意外，對於系爭游泳池之管理即有欠缺，
    其所屬公務員執行職務行使公權力亦有過失，伊等已於99年
    3 月23日向被上訴人提出國家賠償請求書，惟經被上訴人於
    同年5月6日覆函表示拒絕賠償等情，爰依國家賠償法第 3條
    第 1項（先位）、及第2條第2項前段（備位）之規定（上訴
    人原另依國家賠償法第2條第2項後段請求部分，嗣在本院已
    表示不再主張─見本院卷82頁背面），併依民法第 192條、
    第 194條之規定，求為判命被上訴人給付上訴人黃繼宗新台
    幣（下同） 235萬元（含簡淑貞之喪葬費用及精神上損害賠
    償）、黃靜芳 200萬元（精神上損害賠償），並均加付法定
    遲延利息之判決。原審判決駁回上訴人之訴。上訴人不服提
    起上訴，聲明求為判決：(一)原判決廢棄。(二)被上訴人應給付
    上訴人黃繼宗235萬元、上訴人黃靜芳200萬元，及均自99年
    3 月24日起，至清償日止，按年息5%計算之利息。(三)願供擔
    保，請准宣告假執行。
    被上訴人則以：系爭事故發生時，系爭游泳池改建工程適值
    正驗改善缺失期間，正進行灌水執行循環系統及地板防漏測
    試，尚未對外開放放使用，非屬公有公共設施；又伊將該工
    程全部委由訴外人王正源建築師事務所負責工地衛生安全督
    導管理，且包商就工地除設置阻絕設施避免外人進入外，另
    有專人負責門禁管制，已盡最大注意義務，亦無任何管理上
    之缺失，自無國家賠償法第3條第1項之適用。又縱認系爭游
    泳池係屬公有公共設施，惟其水深僅 1.1公尺，通常人不致
    發生溺斃之結果，上訴人之母簡淑貞趁無他人在場之際自殺
    死亡，與伊就系爭游泳池之管理，亦無相當因果關係。又伊
    就系爭游泳池改建工程，與佑泰營造工程有限公司（下稱佑
    泰公司）簽訂工程契約，乃私經濟行為，並非執行職務行使
    公權力，且伊就該工程之進行，已盡最大注意義務，並無故
    意或過失不法侵害之可言，是上訴人依國家賠償法第2條第2
    項前段規定請求損害賠償，亦屬無據。又若認伊應負賠償之
    責，然簡淑貞無故闖入封閉之工地後進入系爭游泳池，故意
    將頭埋入水中導致溺斃，對於系爭事故之發生與有過失，亦
    應減輕或免除伊之賠償責任等語，資為抗辯。並聲明求為判
    決：(一)上訴駁回。(二)如受不利判決，願預供擔保，請准宣告
    免為假執行。
二、經查上訴人主張伊等之母簡淑貞患有重度精神障礙疾病，於
    97年4月4日上午 9時許，步行進入台北市榮星花園，當時該
    花園內之系爭游泳池正由被上訴人發包進行改建工程，時值
    工程驗收階段，尚未對外開放，乃系爭游泳池側邊通往地下
    室之安全梯入口並未上鎖，亦無人員管制進入，簡淑貞經由
    該入口進入系爭游泳池後，於同日上午11時許，經他人發現
    已於該游泳池內溺斃；又上訴人黃繼宗因簡淑貞之死亡，支
    出喪葬費用34萬1,650元；又伊等已於99年3月23日向被上訴
    人提出國家賠償請求書，惟經被上訴人於同年5月6日覆函表
    示拒絕賠償之事實，業據其提出中華民國身心障礙手冊、台
    灣台北地方法院檢察署相驗屍體證明書、台北市殯葬管理處
    收費明細表及其他收入憑單、收據、被上訴人97年 4月11日
    北市停二字第 09739283500號函、被上訴人開會通知單、國
    家賠償請求書及掛號郵件收件回執、被上訴人99年5月6日北
    市停土字第 09938893900號函為證（見原審卷11至17、21、
    22、40至43頁），且為被上訴人所不爭執（見原審卷78、89
    頁），固堪信為真實。
三、惟按公有公共設施因設置或管理有欠缺，致人民生命、身體
    或財產受損害者，國家應負損害賠償責任，國家賠償法第 3
    條第 1項固定有明文。惟該條項所稱之「公有公共設施」，
    係指設置完成，並已開始供公眾使用者而言，即必須已經建
    造完成，驗收合格，並開始使用者，始足當之。新建工程尚
    未完工開放供一般民眾使用，或舊有公有設施因修繕或擴建
    暫時封閉不供公眾使用者，係屬施工中之建築物或工作物，
    ，既非屬「設施」，自無適用該條項之餘地（最高法院81年
    度台上字第 183號、86年度台上字第2466號、96年度台上字
    第 434號判決意旨參照）。經查，系爭事故發生時，系爭游
    泳池改建工程適值正驗改善缺失期間，尚未對外開放使用，
    為兩造所不爭執（見原審卷89頁）。雖系爭游泳池當日正灌
    水執行循環系統及地板防漏測試（見原審卷61頁之檢討報告
    ），惟既未開放供公眾使用，即非屬公有公共設施，自無國
    家賠償法第3條第1項規定之適用。是上訴人依國家賠償法第
    3 條第1項之規定，請求被上訴人賠償損害，應屬無據。
四、復按公務員於執行職務行使公權力時，因故意或過失不法侵
    害人民自由或權利者，國家應負損害賠償責任，國家賠償法
    第2條第2項前段定有明文。所謂行使公權力，係指公務員居
    於國家機關之地位，行使統治權作用之行為而言。此項公法
    行為固可廣及於提供給付、服務、救濟、照顧等方法以達成
    國家任務之行為，但國家機關如僅立於私法主體之地位，從
    事一般行政之輔助行為者，即與行使公權力有間，不生國家
    賠償法適用之問題（最高法院96年度台上字第1287號、84年
    度台上字第2551號判決意旨參照）。又公權力依法固得以行
    政契約方式執行，然其公權力授與之目的，在於與受授權人
    建立公法之法律關係，並使其如同行政機關對外行使公權力
    ，執行行政任務。如行政機關以承攬契約或類似之私法契約
    ，委託民間業者完成特定之行政任務，而非行政機關與受授
    權人建立公法之法律關係，並使其如同行政機關對外行使公
    權力，執行行政任務者，如修築道路、清理垃圾等，均非公
    權力之受託人，其所為之行為自非行使公權力（最高法院95
    年度台上字第1445號判決意旨參照）。經查，被上訴人為增
    加台北市停車空間，進行台北市榮星花園地下停車場新建工
    程，同時進行原游泳池改建工程，以配合整體施工，其將全
    部工程發包交由佑泰公司承攬，訂有「榮星花園游泳池改建
    暨地下停車場新建工程」合約，並委由王正源建築師事務所
    擔任監造並提供專案管理服務，為兩造所不爭執（見原審卷
    89頁）。足見被上訴人係以訂立私法契約方式，分別委託佑
    泰公司、王正源建築師事務所進行系爭游泳池改建工程、工
    程監造及專案管理服務，則佑泰公司依約進行系爭游泳池改
    建工程，及王正源建築師事務所依約監造系爭游泳池改建工
    程等行為，均非行使公權力之行為。而被上訴人將系爭游泳
    池工程發包他人施工期間，亦未基於國家機關之地位，對於
    一般人民有何行使統治權作用之行為。是上訴人主張被上訴
    人未完全封閉系爭游泳池出入口，乃執行職務行使公權力有
    過失云云，自不足取。從而上訴人依據國家賠償法第2條第2
    項前段之規定，請求被上訴人賠償損害，亦非有據。
五、綜上所述，上訴人本於國家賠償法第3條第1項、第2條第2項
    前段之規定，請求被上訴人給付上訴人黃繼宗 235萬元、上
    訴人黃靜芳200萬元，及均自99年3月24日起，至清償日止，
    按年息5%計算之利息，自屬不應准許。從而原審所為上訴人
    敗訴之判決，並無不合。上訴論旨仍執前詞指摘原判決不當
    ，求予廢棄改判，為無理由，應予駁回。
六、至兩造其餘之攻擊或防禦方法及證據，經斟酌後，認為均不
    足以影響本判決之結果，自無逐一詳予論駁之必要，併此敘
    明。
七、據上論結，本件上訴為無理由，依民事訴訟法第449條第1項
    、第78條、第85條第1項前段，判決如主文。
中    華    民    國   100    年    5     月    3     日
                  民事第七庭
                        審判長法  官  鄭三源
                              法  官  林玉珮
                              法  官  梁玉芬
正本係照原本作成。
如不服本判決，應於收受送達後20日內向本院提出上訴書狀，其
未表明上訴理由者，應於提出上訴後20日內向本院補提理由書狀
（均須按他造當事人之人數附繕本）上訴時應提出委任律師或具
有律師資格之人之委任狀；委任有律師資格者，另應附具律師資
格證書及釋明委任人與受任人有民事訴訟法第466條之1第1項但
書或第2項（詳附註）所定關係之釋明文書影本。如委任律師提
起上訴者，應一併繳納上訴審裁判費。
中    華    民    國   100    年    5     月    5     日
                              書記官  常淑慧
附註：
民事訴訟法第466條之1（第1項、第2項）：
對於第二審判決上訴，上訴人應委任律師為訴訟代理人。但上訴
人或其他法定代理人具有律師資格者，不在此限。
上訴人之配偶、三親等內之血親、二親等內之姻親，或上訴人為
法人、中央或地方機關時，其所屬專任人員具有律師資格並經法
院認為適當者，亦得為第三審訴訟代理人。